【裁判字號】    85,台上,5186
【裁判日期】    851107
【裁判案由】    盜匪
【裁判全文】
最高法院刑事判決                              八十五年度台上字第五一八六號
    上訴人  乙○○  男
            甲○○  男
右上訴人等因盜匪等罪案件，不服台灣高等法院台南分院中華民國八十五年七月十日
第二審判決（八十五年度上訴字第六九八號，起訴案號：台灣台南地方法院檢察署八
十五年度偵字第一八五八號），提起上訴，本院判決如左：
    主  文
原判決關於盜匪罪刑部分撤銷。
乙○○、甲○○共同連續意圖為自己不法之所有，以強暴致使不能抗拒而使他人交付
其物，各處有期徒刑拾貳年。扣案之開山刀貳把（長短各壹把）及水果刀壹支沒收。
其他上訴駁回。
    理  由
一撤銷改判部分：
本件原判決認定上訴人甲○○曾於民國七十九年八月間因殺人案件，經台灣台南地方
法院判處有期徒刑十二年確定，嗣經依中華民國八十年罪犯減刑條例減為有期徒刑八
年。於八十四年三月一日假釋出獄，現仍假釋保護管束中，猶不知悔改，仍與上訴人
乙○○基於共同犯意之聯絡，意圖為自己不法之所有，基於概括犯意，於八十五年一
月十七日下午六時許，同至台南縣下營鄉大屯村楊丁贊所有之養鵝場，佯以借錢新台
幣（下同）十萬元，由乙○○以強暴之手段，手持甲○○所有之開山刀一把，作勢要
砍殺狀，另將一把亦為甲○○所有開山刀以報紙包住放置在桌上，施以威嚇，斯時甲
○○亦在旁助勢惟未持刀，致楊丁贊心生畏懼而不能抗拒，遂打電話通知其妻籌得四
萬元，並拿來交乙○○（因楊丁贊之妻懼怕，乃叫甲○○之弟林國村以機車載伊前往
，並將四萬元託由林國村交給甲○○再轉交給乙○○）。但甲○○仍嫌不足，要楊丁
贊再籌六萬元，並告知楊丁贊當晚九時渠等前來拿取，楊丁贊答以：「這麼晚了，沒
辦法籌到錢」，乙○○聽後不高興，以手持之開山刀作勢要砍楊丁贊，楊丁贊因心生
畏懼而不能抗拒，答應渠等之要求。屆時，上訴人等果準時前來向楊丁贊取款，仍由
楊丁贊之妻將六萬元交給林國村，再由林國村交給甲○○，由甲○○再轉交給乙○○
。約隔二日後，甲○○之母聞悉此事後，乃拿四萬元償還楊丁贊。詎上訴人等復承上
開犯意，於八十五年二月一日晚十二時許，分持甲○○所有上揭長短開山刀各一把，
甲○○腰際另插其所有之水果刀一支，共至台南縣下營鄉仁里村二十七之三號對面陳
建成所經營之不鏽鋼鐵工廠內，見楊榮松與陳建成在聊天，乃共同以強暴手段，由甲
○○持開山刀一把架在楊榮松之脖子上，乙○○則持開山刀一把作砍殺狀，甲○○並
威脅楊榮松拿出五十萬元，否則要押出去，致楊榮松心生畏懼而不能抗拒，以電話向
其叔張德隆商借五萬元，由甲○○持刀繼續押住楊榮松，乙○○則持刀押陳建成駕駛
機車至張德隆住處取款，乙○○取得五萬元後，返回工廠將五萬元交與甲○○，臨去
時，乙○○再持刀抵住楊榮松之腹部，命其將身上之錢拿出來，楊榮松只得將口袋中
之五千元取出交給乙○○。而上訴人等共同強盜所得之財物共十五萬五千元（原判決
誤為十五萬六千元），則共同花用，經警於八十五年二月二日下午二時捕獲上訴人等
後，於甲○○身上查扣花用剩餘之二萬六千元及於乙○○身上查扣花用剩餘之四千元
，共三萬元已由警方發還給楊榮松。並經警尋線至台南市○○○街二號富貴人生酒店
吧下起出甲○○所有供本件犯罪所用之開山刀二把（長短各一把）及水果刀一支查
扣等情。係以上開事實，已據上訴人等於警訊中供認不諱，核與被害人楊丁贊、楊榮
松於警訊及第一審偵審中指訴相符，復經證人陳建成、林國村、林忠宏於第一審偵查
中或審理時證述屬實。又有扣押之犯罪工具開山刀二把及水果刀一支，取出刀械現場
照片、贓物認領保管單一份可按。參諸甲○○於警訊迄至原審均坦承伊等找楊丁贊借
錢及楊榮松談論理賠之事，均有帶開山刀、水果刀等語，又供稱伊因欠地下錢莊及
房租，經濟狀況不佳，才一時衝動向被害人取財。……伊有持開山刀架在楊榮松脖子
上等語；乙○○於警訊亦供承伊與楊榮松不相識，無財務糾紛，亦無仇怨，伊等進入
屋內，由甲○○持刀架楊榮松脖子，伊亦持開山刀一把，甲○○亦插水果刀一把，在
場陳建成帶伊至隔壁拿五萬元，走時伊有向楊榮松身上拿走五千元，另至楊丁贊處，
伊與甲○○各拿開山刀一把用報紙包好，欲強借十萬元，先拿了四萬元，又以電話叫
林國村拿六萬元來等語，於檢察官偵查中亦供稱至楊榮松處，現場甲○○拿短的開山
刀一把給伊，叫伊拿著就好等語。足徵上訴人等均持刀以強暴之手段威嚇被害人楊丁
贊、楊榮松致使不能抗拒而交付其物，被害人楊丁贊、楊榮松之指訴與事實相符。上
訴人等持刀以強暴方法向被害人取款，豈是向被害人借錢或談論理賠款項之正常行徑
。又乙○○前後數次與甲○○一同前往，在場亦持開山刀在旁，更下手取走楊榮松身
上之五千元，則其諉稱不知甲○○帶刀械，不知甲○○做何事云云，顯係欲開脫自
己罪責之飾詞。綜合以觀，上訴人等有上開犯行，堪以認定。為其所憑之證據及認定
之理由。而以甲○○所辯伊等係要向楊丁贊借十萬元，僅拿到四萬元，餘六萬元係向
林國村借，伊將開山刀用報紙包好放在桌子上，並無拿出作勢欲砍楊丁贊。又因楊榮
松及其手下曾毆打伊弟，楊榮松自願賠償二十萬元，伊與乙○○一同前往取款，僅拿
到五萬五千元，其中五萬元是陳建成向張德隆取回交給楊榮松，由楊榮松轉交給伊，
另五千元係楊榮松自己身上取出交伊等云云；乙○○所辯伊不知甲○○以報紙包的東
西是開山刀，伊僅以車載甲○○前往，不知甲○○要做何事云云，為不足採，明理
由，予以指駁。又以上訴人等所為，核係犯懲治盜匪條例第五條第一項第一款之盜匪
罪，上訴人等有犯意聯絡及行為分擔，為共同正犯，又上訴人等先後二次盜匪犯行，
時間緊接，犯罪構成要件相同，顯係基於概括犯意反覆為之，應依連續犯論以一罪並
加重其刑。爰撤銷第一審不當之科刑判決，就盜匪部分，適用懲治盜匪條例第五條第
一項第一款，第八條，刑法第二十八條、第五十六條、第三十八條第一項第二款，審
酌上訴人等之犯罪一切情狀，各判處有期徒刑拾貳年，扣案之開山刀二把（長短各一
把）、水果刀一支沒收。固非無見。上訴意旨仍執陳詞，以上訴人等係要向楊丁贊商
借十萬元，並無施強暴脅迫，且雖有帶刀，但未取出，況乙○○更不知上訴人甲○○
有帶開山刀，僅隨同前往借錢而已，又楊榮松因曾與其手下毆打甲○○之弟，乃自願
賠償二十萬元，上訴人等同往取款，帶刀僅防身之用，並無取出施強暴脅迫云云，就
原審採證認事之適法職權行使，任意指摘原判決違背法令，固無可取。惟查懲治盜匪
條例第七條所謂「盜罪所得之財物應發還被害人」，雖無追繳發還之規定，但應諭知
發還被害人之財物，當不以已扣押者為限，而未扣押部分，如未費失顯屬存在，亦應
為發還被害人之諭知。原判決事實已認定上訴人等盜匪所得之款項，均共同花用，甲
○○僅剩二萬六千元，乙○○僅剩四千元，合計剩下三萬元，已由警方發還被害人楊
榮松。故其餘盜匪所得之款項既已用罄，自無庸為發還被害人之諭知，乃原判決竟仍
為發還被害人之諭知，自有判決理由矛盾及適用法則不當之違誤。上訴意旨執以指摘
原判決不當，應認為有理由。然原判決此項違誤，尚不影響於事實之確定，本院可據
以為判決。爰將原判決關於盜匪罪刑部分予以撤銷改判，審酌上訴人等犯罪之一切情
狀，判處如主文所示之刑。
二上訴駁回部分：
按刑事訴訟法第三百七十六條所列各罪之案件，經第二審判決者，不得上訴於第三審
法院，刑事訴訟法第三百七十六條第六款定有明文。本件上訴人等恐嚇取財部分，原
審係依刑法第三百四十六條第三項、第一項論處罪刑，查該條係刑事訴訟法第三百七
十六條第六款之案件。依首開說明，既經第二審判決，自不得上訴於第三審法院，上
訴人等竟復一併提起上訴，顯為法所不許。
據上論結，應依刑事訴訟法第三百九十七條、第三百九十八條第一款、第三百九十五
條前段，懲治盜匪條例第五條第一項第一款、第八條，刑法第二十八條、第五十六條
、第三十八條第一項第二款，判決如主文。
中      華      民      國    八十五    年     十一     月      七      日
                              最高法院刑事第一庭
                                  審判長法官  黃  雅  卿
                                        法官  楊  文  翰
                                        法官  陳  正  庸
                                        法官  林  永  茂
                                        法官  洪  文  章
      右正本證明與原本無異
                                              書  記  官
中      華      民      國    八十五    年     十一     月     十一     日
                                                                       Ｄ


司法院資訊處製作；財團法人民間司法改革基金會備份。
